【裁判字號】    99,交聲,4450
【裁判日期】    991213
【裁判案由】    聲明異議
【裁判全文】
臺灣臺中地方法院交通事件裁定      99年度交聲字第4450號
原處分機關  交通部公路總局臺中區監理所
異議人即
受處分人    江坤山
上列受處分人因違反道路交通管理處罰條例案件，對於交通部公
路總局臺中區監理所民國99年11月30日所為之裁決（中監違字第
裁60-GE0000000號裁決書），聲明異議，本院裁定如下：
    主    文
原處分撤銷。
江坤山汽車駕駛人，駕駛汽車經測試檢定酒精濃度超過規定標準
，處罰鍰新臺幣玖仟伍佰元，吊扣小型車普通駕駛執照（即自用
小客車駕駛執照）拾貳個月，並應接受道路交通安全講習。
    理    由
一、原處分機關略以：異議人即受處分人（下稱受處分人）江坤
    山於民國98年9 月24日18時35分許，駕駛車牌號碼PA-8881
    號自小客車，在臺中市○○區○○路三段588 號處，因「經
    醫院抽血值為279.2MG/DL，換算呼氣值為1.32MG/L」，為臺
    中市警察局第五分局員警以其有違反道路交通管理處罰條例
    第35條第1 項第1 款規定之行為，當場掣單舉發。本案緩起
    訴1 年期間已期滿確定，本站遂於99年11月30日以中監違字
    第裁60-GE0000000號裁決書，處罰鍰新臺幣（下同）49,500
    元，吊扣駕駛執照12個月( 已執行吊扣) ，施以道安講習，
    逾期則依裁決書處罰主文規定裁處等語。
二、受處分人異議意旨略以：依據行政罰法第26條規定，一行為
    同時觸犯刑事法律及違反行政法上義務規定者，依刑事法律
    處罰之。本人業經檢察官（聲明異議狀誤載為法院）被判緩
    起訴處分，並已繳納40,000元在案，監理機關另要向本人處
    罰行政罰鍰49,500元，並執行吊扣駕照，實無再一事二罰處
    行政罰之必要，請庭上撤銷行政罰鍰49,500元，以維持公平
    正義原則等語。
三、按汽車駕駛人，駕駛汽車經測試檢定有酒精濃度超過規定標
    準之情形者，處新臺幣15,000元以上60,000元以下罰鍰，並
    當場移置保管該汽車及吊扣其駕駛執照1 年；因而肇事致人
    受傷者並吊扣其駕駛執照2 年；致人重傷或死亡者，吊銷其
    駕駛執照，並不得再考領；又汽車駕駛人有飲用酒類或其他
    類似物後其吐氣所含酒精濃度超過每公升0.25毫克或血液中
    酒精濃度超過百分之0.05以上之情形者，不得駕車，道路交
    通管理處罰條例第35條第1 項第1 款、道路交通安全規則第
    114 條第2 款分別定有明文。惟依95年2 月5 日施行之行政
    罰法第26條第1 項規定：「一行為同時觸犯刑事法律及違反
    行政法上義務規定者，依刑事法律處罰之。但其行為應處以
    其他種類行政罰或得沒入之物而未經法院宣告沒收者，亦得
    裁處之。」，此乃一行為同時造成刑罰法律與行政秩序罰規
    定發生競合適用之關係時，基於「一事不二罰」之法理，經
    由立法程序確立應以刑罰優先為原則，避免行為人承受過度
    且重複之處罰。此觀該條立法理由明確揭示：「一行為同時
    觸犯刑事法律及違反行政法上義務規定時，由於刑罰與行政
    罰同屬對不法行為之制裁，而刑罰之懲罰作用較強，故依刑
    事法律處罰，即足資警惕時，實無一事二罰再處行政罰之必
    要。且刑事法律處罰，由法院依法定程序為之，較符合正當
    法律程序，應予優先適用。但罰鍰以外之沒入或其他種類行
    政罰，因兼具維護公共秩序之作用，為達行政目的，行政機
    關仍得併予裁處，故為第1 項但書規定。」，其理益明。是
    以上揭行政罰法中刑事法律處罰優先且不再處以行政秩序罰
    之目的，既係因為行為人已接受刑罰而足資警惕，且已發生
    懲罰之作用，即無使行為人陷於雙重處罰之不利益，則關於
    刑事法律處罰之範圍自應採取實質認定，凡刑事實體法或程
    序法中所規定客觀上剝奪行為人生命、自由、財產權利，主
    觀上亦因制裁之嚴厲性、痛苦性，其強度足以造成心理強制
    而間接達成矯正教化目的之處遇手段，皆應納入其中，而不
    以形式上符合刑法第32條至第34條所定主刑及從刑種類者為
    限，始與法律規範之意旨相符。
四、經查：本件受處分人上開酒後駕車行為，除構成道路交通管
    理處罰條例第35條第1 項第1 款及第3 項之交通違規事由外
    ，亦已合於刑法第185 條之3 服用酒類不能安全駕駛動力交
    通工具而駕駛罪之構成要件，臺灣臺中地方法院檢察署檢察
    官於斟酌受處分人之犯後態度及公共利益之維護後，認以緩
    起訴處分為適當，乃以98年偵字第24445 號為緩起訴處分，
    並命受處分人應於收受檢察官執行緩起訴處分命令通知書之
    日起1 個月內向社團法人台中市晚晴婦女協會支付新臺幣4
    萬元，有臺灣臺中地方法院檢察署檢察官執行緩起訴處分命
    令通知書及社團法人台中市晚晴婦女協會緩起訴處分金收據
    各1 紙在卷可稽。則受處分人上開違反刑事法律禁止規範之
    犯罪事實既已明確，僅因檢察官採取緩起訴處分之替代性刑
    事處遇手段，未將該案逕行起訴或聲請簡易判決處刑，致其
    後適用之刑事訴訟程序有所區別，然受處分人負有履行緩起
    訴條件之義務觀察，其如未在上開指定期間內確實履行義務
    ，依刑事訴訟法第253 條之3 第1 項第3 款之規定，受處分
    人將遭受撤銷緩起訴處分之不利益；反之，倘其確實遵守並
    履行各項緩起訴條件，除非合於刑事訴訟法第260 條所定情
    形之1 ，否則受處分人即無再就同一案件遭受刑事訴追之虞
    。從而，受處分人已經由緩起訴處分條件之履行使其免於遭
    檢察官發動起訴程序，仍具有替代刑罰之效果，廣義而言，
    應屬前揭所稱之「實質刑事法律處罰」，而有行政罰法第26
    條第1 項「一事不二罰」規定之適用（臺灣高等法院臺中分
    院95年度交抗字第477 號裁定同此結論，可值參照）。
五、又法務部95年5 月25日法律字第0950700393號函雖謂：行政
    罰法第26條第2 項所稱「不起訴處分」包括「緩起訴處分」
    在內等語，惟該項乃例外得裁處行政秩序罰之補充規定，參
    諸該條文係將「不起訴處分」、「無罪」、「免訴」、「不
    受理」、「不付審理」等不能證明刑事被告犯罪或未曾使其
    實際接受刑罰之情形逐一臚列，顯然與該條第一項所指發生
    處罰競合之前提要件尚有未合，故有第2項仍依違反行政法
    上義務規定裁處之必要。本件緩起訴處分既非不能證明行為
    人之犯罪事實，且有負擔一定義務之實質處罰，自與上開行
    政罰法第26條第2項列舉之不起訴處分等情形迥然有別，仍
    無從遽為比擬而為相同之處置。如若不然，則刑事被告如經
    法院循審判程序判處罰金或得以易科罰金之拘役或有期徒刑
    ，均得以援用行政罰法第26條第1項之規定，免於處以行政
    秩序罰之雙重不利益；至於藉由緩起訴處分而節省司法資源
    者，在基於實質懲罰目的而負擔一定義務之餘，卻仍需繳納
    一定金額之行政罰鍰，其結果勢必降低刑事被告接受緩起訴
    處分之意願，而反噬緩起訴處分替代繁複刑事審判程序之制
    度性機能。準此以言，行政罰法第26條第2項既未將緩起訴
    處分列舉其中，本於「例外規定從嚴解釋」之法理及前揭說
    明，自不能將條文中「不起訴處分」之範圍，擴及於性質顯
    不相同之「緩起訴處分」，附此敘明。
六、綜上，原處分關於受處分人違反道路交通管理處罰條例第35
    條第1 項第1 款部分所處罰鍰49,500元，依行政罰法第26條
    第1 項前段規定，即應依刑事法律處罰之，已無再依上開道
    路交通管理處罰條例第35條第1 項第1 款裁處行政罰鍰之餘
    地，受處分人據此聲明異議尚非無據，惟另按道路交通管理
    處罰條例第35條第8 項規定：「前項汽車駕駛人，經裁判確
    定處以罰金低於本條例第92條第3 項所定最低罰鍰基準規定
    者，應依本條例裁決繳納不足最低罰鍰之部分。」，本件受
    處分人向社團法人台中市晚晴婦女協會支付之緩起訴處分金
    40,000元，解釋上應屬道路交通管理處罰條例第35條第8 項
    所規定之罰金。而受處分人因同一酒後駕車行為，所支付緩
    起訴處分金40,000元未逾道路交通管理處罰條例第92條第3
    項所定最低裁罰基準即49,500元，有同條例第35條第8 項之
    適用，是原處分機關就行政罰之罰鍰方面仍得裁處9,500 元
    （即差額部分）。職是，原處分機關於裁處受處分人罰鍰逾
    9,500 元部分，於法尚有未合，受處分人此部分之異議，為
    有理由，自應由本院逕予撤銷，並為撤銷部分不罰之諭知。
    惟受處分人尚有補繳9,500 元罰鍰差額之義務，故原處分關
    於裁處受處分人罰鍰未逾9,500 元部分，並無不當，此部分
    之異議則為無理由，應予駁回。另原處分關於吊扣駕駛執照
    12個月及道路交通安全講習部分之裁處內容，雖未據受處分
    人聲明異議，然按聲明異議屬一種司法救濟途徑，由法院審
    查受處分人所涉之違規事實是否成立，及原處分所適用之法
    條是否正確、裁罰是否適當，因法院負有司法審查之作用，
    對原處分失當時，應自為處分，就罰鍰、吊照及安全講習等
    處罰效果，宜為一併重新諭知（臺灣高等法院暨所屬法院98
    年法律座談會刑事類提案第23號決議可佐），此部分係原處
    分機關基於前開單一交通違規行為所為處分之一部，且受處
    分人對其中罰鍰部分已表明不服之旨如前，自應認其已對該
    案之處分全部聲明不服，本院自應併予審究，且本件酒後駕
    車為一個違規行為，罰鍰、吊扣處分及施以道路交通安全講
    習部分無從區分，從而，應認受處分人提起本件異議為有理
    由，本院自應將原處分撤銷，另為裁罰如主文第2 項所示，
    以期適法。
七、據上論斷，應依道路交通管理處罰條例第87條第2 項，道路
    交通事件處理辦法第18條、第19條，裁定如主文。
中    華    民    國    99    年    12    月    13    日
                      交通法庭  法  官  蔡美華
上正本證明與原本無異。
如不服本裁定，應於送達後5日內，向本院提出抗告狀。
                                書記官  謝惠雯
中    華    民    國    99    年    12    月    13    日

司法院資訊處製作；財團法人民間司法改革基金會備份。
